【裁判字號】    99,上,28
【裁判日期】    990211
【裁判案由】    損害賠償
【裁判全文】
臺灣高等法院臺中分院民事判決  99年度上字第28號
上  訴  人  戊○○
訴訟代理人  陳榮昌律師
被 上訴 人  庚○○
兼  訴  訟
代  理  人  己○○
被 上訴 人  甲○○
            丁○○
            丙○○
            辛○○
            乙○○
上列當事人間請求損害賠償事件，上訴人對於民國九十八年十月
八日臺灣臺中地方法院第一審判決（九十八年度訴字第一一五四
號），提起上訴，本院於九十九年二月二日言詞辯論終結，判決
如下：
    主  文
上訴駁回。
第二審訴訟費用由上訴人負擔。
    事實及理由
一、本件上訴人主張：
    (一)兩造均為漢翔航空工業股份有限公司（下稱漢翔公司）之
      員工，伊為前漢翔公司第五屆勞資會議勞方代表兼召集人
      ，現為漢翔公司產業工會（下簡稱產業工會）第四屆會員
      代表，被上訴人則為產業工會第四屆理事及會員代表，其
      中被上訴人己○○並為現任第五屆勞資會議勞方代表及兼
      任主席，被上訴人庚○○為現任第五屆勞資會議勞方代表
      。漢翔公司第五屆勞資會議勞方代表及產業工會第四屆會
      員代表之任期，均係自九十六年起三年。
    (二)己○○於九十六年十二月二十四日產業工會第四屆第四次
      理事會議（下稱第四次理事會議）中，提保留意見，不實
      指摘伊「以召集人身分，卻假借理事長職權發佈不實命令
      ，擾亂工會正常運作，罔顧會員權益於不顧，迫害勞資和
      諧」、「姜召集人卻亂找理由要求其他代表配合他不去開
      會，企圖讓會議開不成」、「姜召集人假傳陳福山理事長
      的命令不去開勞資會議，還在工會內部興風作浪，擾亂視
      聽，迫害工會團結，此一惡劣行為已經嚴重傷害工會整體
      形象，影響陳理事長威信」、「為了導正姜召集人濫用權
      力，製造白色恐怖，傷害合法維護會員權益而去開會的其
      他代表，建請移送監事會處理」等語。伊為維護個人名譽
      、顧全大局，依規定於九十七年二月二十九日，辭去漢翔
      公司勞資會議勞方代表兼召集人之職務，詎同年三月五日
      庚○○、辛○○竟反誣伊係臨陣脫逃。同年八月二十五日
      於產業工會第四屆第十二次理事會（下稱第十二次理事會
      ）談話中，己○○猶繼續對伊為前揭不實之指摘。伊為維
      護產業工會及公司形象，維護內部團結，對被上訴人之前
      揭指控多所隱忍，詎被上訴人又藉九十八年三月三十一日
      ，產業工會會員代表大會第四屆第二次臨時會（下稱第二
      次臨時會），再次以連署提案方式對伊為「戊○○結合監
      事會打壓六位勞資會議勞方代表」、「製造工會亂源」及
      「戊○○私自發布勞資會議勞方主席」等不實內容之指摘
      ，嚴重損及伊之人格權。
    (三)按誹謗為事實之指控，而非抽象主觀評論，反之，侮辱則
      係抽象主觀評論，而非事實之指控，二者有明顯區別。又
      所謂名譽，係指人格評價，所謂名譽受到損害，係指貶損
      他人人格在社會上評價而言。再者，所謂可受公評之事，
      應依事件之性質及其與社會公眾之關係而定，本件兩造所
      屬工會，係法人以產業工人為會員，為封閉型之團體，其
      活動及經營、工會任務有關事項與社會公眾並無關係，會
      員代表就工會任務所為行為，並非與公益有為可受公評之
      事。且伊確實依工會之決議規定、命令或指示辦理相關事
      實，從無假借理事長職權，發布不實訊息與亂找理由要求
      其他代表配合不去開會，或私自發布勞資會議勞方主席等
      情事，被上訴人竟執毫無依據之事，任意對伊為前開不實
      指摘，自足使伊名譽受到貶損，精神受有痛苦。
    (四)依民法第一百八十四條第一項前段、第一百八十五條第一
      項、第一百九十五條第一項規定，伊得請求被上訴人賠償
      非財產上損害及回復伊之名譽等情。爰求為命：被上訴
      人應連帶給付伊新臺幣（下同）五十萬元，及加計自起訴
      狀繕本送達翌日起算法定遲延利息。被上訴人應以書面
      方式向伊道歉，並將該書面道歉內容：「道歉函。道歉人
      ：己○○、庚○○、甲○○、丁○○、丙○○、辛○○、
      乙○○。內容：道歉人對戊○○代表之不實指摘，導致其
      名譽受損與造成困擾，特此公開聲明表示歉意」等語（下
      稱書面道歉內容），張貼於漢翔產業工會之電子佈告欄，
      以回復伊名譽之判決。
二、被上訴人則以：
    (一)伊為產業工會之理事，己○○、庚○○更身兼勞資會議勞
      方代表。產業工會之理事、勞資會議之代表，接受會員之
      託，履行會員所託之責任，上訴人主張各節，皆屬伊在法
      定會議場上所提之議案，均屬可受公評之事項，伊並無侵
      害上訴人名譽之事實。
    (二)關於九十六年十二月十三日勞方代表是否參與勞資會議，
      產業工會理事長陳福山僅要求勞方代表行動一致，陳福山
      授權上訴人處理之範圍，僅為決定會議進行模式，上訴人
      竟擅作主張，通知勞方代表不要出席會議，事後又在不具
      監事身份下，於監事會提案將參與勞資會議之代表移送處
      理，嚴重影響六位勞方代表之權益，故而第四次理事會議
      方同意將己○○之保留意見列入會議紀錄。
    (三)上訴人在勞資會議召開前六天之九十七年二月二十九日忽
      然請辭，置勞資會議無法召開對會員所造成之傷害於不顧
      ，庚○○、辛○○對上訴人此舉無法認同，故而以事實陳
      述其為臨陣脫逃之行為。
    (四)產業工會第四屆理事會自第十次開始，均未能正常召開，
      己○○在第十二次理事會談話中所提議案，均未經討論，
      伊轉而在第二次臨時會提案，而在理事會中提案乃出席理
      事之權利與義務，將可受公評之事項提交會議討論，並無
      不妥。
    (五)勞資會議之勞方代表舉行會議推選勞方主席，乃勞方代表
      自治之權責事項，上訴人竟私自發布推薦訴外人侯武勇任
      勞方主席，伊因而要求產業工會行文監事會對上訴人為糾
      正，亦無不合。伊前開所為目的，均在導正上訴人偏差行
      為，提案所述內容復均屬可受公評之事項，並無任何侵害
      上訴人名譽之意等語，資為抗辯。
三、原審為上訴人敗訴之判決，上訴人聲明不服，兩造於本院各
    聲明如下：
    (一)上訴人方面：
      原判決廢棄。
      上開廢棄部分，被上訴人應連帶給付上訴人五十萬元，
        及自起訴狀繕本送達翌日起至清償日止，按年息百分之
        五計算之利息。
      被上訴人應以書面方式向上訴人道歉，並將該書面道歉
        內容張貼於漢翔產業工會之電子佈告欄，以回復上訴人
        之名譽。
      第一、二審訴訟費用由被上訴人連帶負擔。
    (二)被上訴人方面：
      上訴駁回。
      第二審訴訟費用由上訴人負擔。
四、兩造不爭執之事實：
    (一)兩造均為漢翔公司之員工，上訴人為前漢翔公司第五屆勞
      資會議勞方代表兼召集人，現為產業工會第四屆會員代表
      ，被上訴人則均為產業工會第四屆理事及會員代表，其中
      己○○並為現任第五屆勞資會議勞方代表及兼任主席，庚
      ○○為現任第五屆勞資會議勞方代表。而漢翔公司第五屆
      勞資會議勞方代表及產業工會第四屆會員代表之任期，均
      係自九十六年起三年。
    (二)漢翔公司原定於九十六年十二月十三日召開勞資會議，產
      業工會理事長陳福山曾於同年月十二日，以電子郵件致上
      訴人稱開會時勞方代表一定要行動一致，特請上訴人決定
      該次會議進行模式等語，上訴人因而以勞方代表召集人之
      身分，於同日發電子郵件請勞方代表勿參加該次勞資會議
      。然因陳福山致上訴人之上揭電子郵件中，並未明言決定
      勞方代表不參加該次勞資會議，致勞方代表內部就是否已
      決定不出席該次勞資會議，滋生不同意見，導致部分勞方
      代表仍如期出、部分勞方代表未出席勞資會議，上訴人乃
      於第四次理事會中，以勞方代表召集人之身分提出報告，
      指己○○、庚○○及訴外人周朝斌、蔡寬印、廖秀珠、陳
      永昌等六人未配合勿參加勞資會議之通知，仍出席前揭勞
      資會議，並提案將上開參加勞資會議之六位勞方代表移送
      監事會處理。
    (三)己○○於第四次理事會議中提保留意見，指上訴人「以召
      集人身分，卻假借理事長職權發佈不實命令，擾亂工會正
      常運作，罔顧會員權益於不顧，迫害勞資和諧」、「姜召
      集人卻亂找理由要求其他代表配合他不去開會，企圖讓會
      議開不成」、「姜召集人假傳陳福山理事長的命令不去開
      勞資會議，還在工會內部興風作浪，擾亂視聽，迫害工會
      團結，此一惡劣行為已經嚴重傷害工會整體形象，影響陳
      理事長威信」、「為了導正姜召集人濫用權力，製造白色
      恐怖，傷害合法維護會員權益而去開會的其他代表，建請
      移送監事會處理」。
    (四)漢翔公司經勞資雙方協調後，於九十七年二月十四日發布
      ，訂於九十七年三月四日召開勞資會議，上訴人於九十七
      年二月二十九日，辭去漢翔公司勞資會議勞方代表兼召集
      人之職務。
    (五)庚○○於九十七年三月五日，致漢翔公司工會代表、工會
      小組組長之報告中稱「勞資會議承辦人依勞資會議法定規
      範，由勞資雙方主席事先協調同意的結果，已先於97/02/
      14就發布開會通知將於03/04上午舉行，但是中間歷經部
      分代表臨陣脫逃，加上工會刻意配合要求暫緩....」等語
      。
    (六)辛○○於九十七年三月五日致工會小組組長，主旨為「感
      謝為會員發聲」之電子郵件中稱「對於開會之前內部的紛
      擾，我們不敢苟同，更不以為然，尤其對於信誓旦旦要依
      法行政，維護會員權益的部分勞資會議代表，更是痛心。
      我們怎麼能讓這種臨陣會脫逃的人繼續當勞資代表呢？
      ....」等語。
    (七)己○○於第十二次理事會談話中，提案「建請議處本會勞
      資會議召集人戊○○分化團結，破壞工會內部合諧與形象
      ，造成勞資互動障礙，影響會員權益」，並於提案中謂「
      ...工會勞資會議勞方代表戊○○以召集人身分，卻假借
      理事長職權發布不實命令，擾亂工會正常運作，罔顧會員
      權益於不顧，迫害勞資和諧」、「姜召集人卻亂找理由要
      求其他代表配合他不去開會，企圖讓會議開不成」、「針
      對姜召集人假傳陳福山理事長的命令不去開勞資會議，還
      在工會內部興風作浪，擾亂視聽，破害工會團結，此一惡
      劣行為已經嚴重傷害工會整體形象，影響陳理事長威信」
      等語。
    (八)被上訴人於第二次臨時會，連署提案「第十二案：糾正監
      事會破壞工會體制，結合會員戊○○聯合打壓六位勞資會
      議勞方代表案....會員針對配合製造工會亂源的監事非常
      不諒解，要求代表大會一定要給予糾正」、「第十三案：
      請監事會儘速處理第四屆第四次臨時監事會第一案說明三
      戊○○私自發布勞資會議勞方主席案」。
五、得心證之理由：
    (一)按所謂侵害名譽，係指以言語、文字、漫畫或其他方法貶
      損他人在社會上之評價，使其受到他人憎惡、蔑視、侮辱
      、嘲笑、不齒與其往來。又名譽保護與言論自由關係密切
      ，言論自由為人民之基本權利，有個人實現自我、促進民
      主政治、實現多元意見等多重功能，維護言論自由即所以
      促進民主多元社會之正常發展，與個人名譽之可能損失，
      兩相權衡，顯然有較高之價值，國家應給予最大限度之保
      障，使個人名譽為必要之退讓。而權衡個人名譽對言論自
      由之退讓程度時，於自願進入公眾領域之公眾人物，或就
      涉及公眾事務領域之事項，更應為較高程度之退讓。是行
      為人對於公眾人物或所涉公眾事務，以善意發表言論，或
      對於可受公評之事為適當之評論，或行為人雖不能證明言
      論內容為真實，但就其所言為真實之舉證責任，仍應有相
      當程度之減輕（證明強度不必至客觀之真實），且不得完
      全加諸於行為人。倘依行為人所提證據資料，可認有相當
      理由確信其為真實，或對於行為人乃出於明知不實故意捏
      造或因重大過失、輕率、疏忽而不知其真偽等不利之情節
      未善盡舉證責任者，均不得謂行為人為未盡注意義務而有
      過失。縱事後證明其言論內容與事實不符，亦不能令其負
      侵權行為之損害賠償責任。
    (二)經查：
      勞方代表是否出席勞資會議為勞工爭取權益，乃攸關產
        業工會全體會員權益之公眾事務，產業工會理事會或理
        事長就是否出席勞資會議，有無作成決議或授權，勞方
        代表召集人所為勿參加勞資會議之通知，是否有所本、
        有無拘束勞方代表之效力，乃屬可受公評之公眾事務，
        陳福山於致上訴人之上揭電子郵件中，僅請上訴人決定
        會議進行模式，既未明言決定勞方代表不參加該次勞資
        會議，致勞方代表內部就上訴人以勞方代表召集人身分
        所為勿參加該次勞資會議通知，是否確係依理事長之決
        定而為，發生不一致之看法與解釋，誠非無端。且上訴
        人行使勞方代表召集人之職務，其可得處理之範圍為何
        、有無受合法之授權等，乃屬處理產業工會涉及全體會
        員權益之公眾事務，上訴人基於勞方代表召集人身分所
        為行為，自屬可受公評之事項。
      依產業工會組織章程第二十三條規定，產業工會理事長
        之職權為：(1)執行常務理事會決議並主持日常會務。(2)
        對外代表本會。(3)召開理事會議及常務理事會議並擔任
        主席。(4)監督指揮本會會務人員」等，而勞資會議勞方
        代表係由產業工會會員選舉代表會員參與勞資會議之人
        員，並非受理事長指揮監督之產業工會會務人員，遍查
        產業工會組織章程，亦無勞工代表須受產業工會理事長
        指揮監督之規定。稽諸勞方代表既為產業工會會員之代
        表，會員間認同之利益及應維護權益，本即難期完全一
        致，就勞資會議議題之看法、立場本質上自應容許有不
        同意見存在之狀況，始符合民主社會實現多元意見之功
        能，縱然勞方代表為達行動一致、集合力量之目的，歷
        年來均有由理事長決定是否出席勞資會議、並均加以遵
        從之慣例，亦難認理事長之該項決定有拘束所有勞方代
        表之絕對效力，如僅因勞方代表未遵從理事長所為是否
        出席勞資會議之決議，即將之移送監事會懲處，將造成
        持不同意見之人，因內心恐懼而不敢表達其意見，無異
        不容許不同意見存在之一言堂，無從實現產業工會會員
        間得有多元意見存在之民主本質，不言可喻。
      至陳福山固證稱是否參與勞資會議是授權召集人決定，
        依產業工會組織章程，勞方代表如違背理事長是否參加
        勞資會議之決定，可提請監事會懲處等語，惟上訴人與
        陳福山均未能舉證以實其說，且陳福山所述與前開勞方
        代表之本質不符，自不足採為有利於上訴人之證據。故
        己○○於第四次理事會議中提保留意見、於第十二次理
        事會談話中及被上訴人於第二次臨時會時連署提案，就
        上訴人於九十六年十二月十二日所為勿參加勞資會議之
        通知、於第四次理事會中之報告及提案為前開指摘，其
        用語縱較強烈，然既屬被上訴人本於產業工會理事之身
        分，於會議中就可受公評之公眾事務提出之議案，且其
        所指又非毫無所本，委屬行使產業工會理事職權之行為
        ，尚難認有侵害上訴人之名譽，要屬當然。
      上訴人另於勞資會議召開前之九十七年二月二十九日，
        請辭勞資會議勞方代表兼召集人之職務，其請辭之時間
        ，距勞資會議召開之同年三月四日僅四日，以上訴人為
        勞方代表兼召集人之身分，負責勞方代表內部之聯絡及
        意見之溝通、統合，並應於勞資會議召開前後，至產業
        工會理事會作會前及會後報告，為產業工會參與勞資會
        議至為重要之人員，如有於勞資會議召開前臨時請辭之
        情事發生，將致勞方代表內部聯絡及意見溝通、統合困
        難，影響產業工會會員權益至鉅，自易使產業工會會員
        或其他勞方代表產生不滿，庚○○、辛○○因上訴人早
        於九十七年二月十四日，即已知悉勞資會議將在同年三
        月四日召開，卻於接近勞資會議召開前夕臨時請辭，因
        而指摘其臨陣脫逃，良非空穴來風。而勞資會議勞方代
        表召集人之職務行使，又係涉產業工會會員權益之公眾
        事務，已如前述，庚○○、辛○○所為指摘，亦難認有
        侵害上訴人之名譽，至為灼然。
    (三)綜上所述，被上訴人所為前開指摘，係本於其為產業工會
      理事之身分，於產業工會召開之理事會、談話會、臨時會
      或於電子郵件中，就可受公評之公眾事務為提案，且本於
      具體發生之事項為指摘，縱其用語較強烈，令上訴人主觀
      上甚感不適，仍難認有侵害其名譽之情事，殊堪認定。從
      而上訴人本於侵權行為之法律關係，請求被上訴人應連帶
      給付五十萬元本息，及被上訴人應以書面方式向其道歉，
      並將該書面道歉內容張貼於漢翔產業工會之電子佈告欄，
      以回復上訴人之名譽，為無理由，不應准許。原審為上訴
      人敗訴之判決，經核於法洵無違誤。上訴意旨指摘原判決
      不當，求予廢棄改判，為無理由，應予駁回。
六、本件事證已臻明確，兩造其餘攻擊、防禦方法，與判決結果
    不生影響，爰不一一論述。
七、據上論結，本件上訴為無理由。依民事訴訟法第四百四十九
    條第一項、第七十八條，判決如主文。
中    華    民    國    99    年    2     月    11    日
                民事第四庭    審判長法  官  陳蘇宗
                                    法  官  張浴美
                                    法  官  李寶堂
以上正本係照原本作成。
如對本判決上訴，須於收受判決送達後20日內向本院提出上訴書
狀，其未表明上訴理由者，應於提出上訴後20日內向本院提出上
訴理由書（須按他造人數附具繕本）。
上訴時應提出委任律師為訴訟代理人之委任狀。具有民事訴訟法
第466條之1第1項但書或第2項之情形為訴訟代理人者，另應附具
律師及格證書及釋明委任人與受任人有該條項所定關係之釋明文
書影本。
                                    書記官  林振甫
中    華    民    國    99    年    2     月    11    日
                                                      Ｖ

司法院資訊處製作；財團法人民間司法改革基金會備份。
